【裁判字號】    99,上訴,571
【裁判日期】    990713
【裁判案由】    強盜
【裁判全文】
臺灣高等法院臺南分院刑事判決
上  訴  人  臺灣嘉義地方法院檢察署檢察官
上  訴  人
即  被  告  甲○○
選任辯護人 邱銘峰   律師(扶助律師)
上列上訴人因被告強盜案件，不服臺灣嘉義地方法院99年度訴字
第153號中華民國99年4月30日第一審判決（起訴案號：臺灣嘉義
地方法院檢察署99年度偵字第1155號），提起上訴，本院判決如
下：
    主      文
原判決撤銷。
甲○○意圖為自己不法之所有，而搶奪他人之動產，處有期徒刑
壹年。並應於刑之執行完畢或赦免後，令入相當處所，施以監護
年。又以加害生命之事，恐嚇他人致生危害於安全，處有期徒
刑伍月；應執行有期徒刑壹年肆月，並應於刑之執行完畢或赦免
後，令入相當處所，施以監護年。
    事      實
一、甲○○為酒精性精神疾患，有酒精依賴及反社會人格特質，
    意圖為自己不法之所有，於民國（下同）九十九年二月八日
    上午九時二十分許，在嘉義縣大林鎮○○路七三巷六號之福
    德市場內，因酒後精神障礙，致其辨識行為違法或依其辨識
    而行為之能力，顯著減低，見乙○○正自上衣口袋中取出紙
    鈔欲清點時，乘其不備徒手搶奪乙○○手中新臺幣（下同）
    一千元紙鈔一紙，甲○○得手後欲離去之際，乙○○隨即伸
    手取回甲○○抓在手中之紙鈔，甲○○見一千元為乙○○取
    回，竟另行起意，基於恐嚇危害安全之犯意，隨手拾起乙○
    ○攤位上乙○○所有之尖刀一把，自後步行追趕乙○○，並
    對乙○○恫稱：「要給你死」等語恐嚇乙○○生命之事，至
    使乙○○心生畏懼。嗣由民眾報警，經警到場而查獲，並扣
    得上開尖刀一把。
二、案經嘉義縣警察局民雄分局報告臺灣嘉義地方法院檢察署檢
    察官偵查起訴。
    理      由
壹、程序方面：
    按被告以外之人於審判外之陳述，經當事人於審判程序同意
    作為證據，法院審酌該言詞陳述或書面陳述作成時之情況，
    認為適當者，亦得為證據。當事人、代理人或辯護人於法院
    調查證據時，知有第一百五十九條第一項不得為證據之情形
    ，而未於言詞辯論終結前聲明異議，視為有前項之同意，刑
    事訴訟法第一百五十九條之五定有明文。查本件認定事實所
    引用之供述證據，經本院於審理時提示檢察官、被告甲○○
    及其辯護人均表示無意見，迄於言詞辯論終結前亦未聲明異
    議，可認為同意作為證據，本院審酌該供述證據之取得過程
    並無瑕疵，與本案待證事實間復具有相當之關聯性，以之為
    本案證據尚無不當，自得採為證據，先予明。
貳、實體方面：
一、訊據被告甲○○固供認於上揭時間、地點，有持扣案尖刀嚇
    被害人乙○○等情，惟矢口否認有何加重準強盜犯行，辯稱
    ：案發當時因喝醉酒，無印象有搶奪被害人手中現鈔一千元
    及持刀追趕被害人，亦未向其恫稱「要給你死」等語云云。
二、惟查：
  (一)被告甲○○於上揭時間、地點，搶奪被害人手中一千元紙鈔
    一張得手，旋由被害人乙○○伸手取回，被告甲○○乃另行
    起意，隨手拾起被害人乙○○攤位上之尖刀一把，自後步行
    追趕被害人，並對被害人恫稱：「要給你死」等語之情，業
    據證人即被害人乙○○於警詢（見警卷第六至八頁）、偵查
    （見偵查卷第一二、一三頁）、原審（見原審卷第九六至一
    ○六頁）、證人即當場目擊被告追趕被害人經過之攤商黃松
    南於警詢（見警卷第九至一一頁）、偵查（見偵查卷第一五
    、一六頁）、原審（見原審卷第一○七至一一一頁）、證人
    即到場逮捕被告之警員劉家宏於原審（見原審卷第一一二至
    一一九頁）證述綦詳，並有證人乙○○出具之被害報告（見
    警卷第一五頁）、證人乙○○領回一千元紙鈔一張之贓物認
    領保管單（見警卷第一七頁）、案發現場監視器翻拍照片（
    見警卷第二○、二一頁）及證人乙○○當庭繪製案發當時其
    與被告相對位置圖（見原審卷第一三一頁），復有尖刀一把
    扣案可資佐證，原審並當庭勘驗上開福德市場內之監視器錄
    影光碟，有該勘驗結果附卷可參（見原審第一二○頁），堪
    認被告甲○○確有於上開時間、地點搶奪證人乙○○財物，
    嗣持刀追趕證人乙○○，並對證人乙○○恫稱：「要給你死
    」等語，致乙○○心生畏懼之事實。
  (二)綜上所述，被告甲○○有上開搶奪及恐嚇危害安全之事證明
    確，被告所辯無非飾詞卸責，委無足採，其犯行堪以認定。
三、查被告甲○○於上開時地見乙○○正自上衣口袋中取出紙鈔
    欲清點時，乘其不備徒手搶奪乙○○手中一千元紙鈔一紙，
    甲○○得手後欲離去之際，乙○○隨即伸手取回甲○○抓在
    手中之紙鈔，甲○○見一千元為乙○○取回，竟另行起意，
    基於恐嚇危害安全之犯意，隨手拾起乙○○攤位上乙○○所
    有之尖刀一把，自後步行追趕乙○○，並對乙○○恫稱：「
    要給你死」等語恐嚇乙○○生命之事，至使乙○○心生畏懼
    。核被告甲○○所為係犯刑法第三百二十五條之搶奪罪及刑
    法第三百零五條之恐嚇危害安全罪，公訴人認被告甲○○係
    犯刑法第三百三十條第一項之加重強盜罪嫌云云，起訴法條
    尚有未洽，應予變更。被告甲○○所犯刑法第三百二十五條
    之搶奪罪及刑法第三百零五條之恐嚇危害安全罪，二罪之罪
    名不同，顯係另行起意，應分論併罰。
四、又被告甲○○經原審囑託行政院國軍退除役官兵輔導委員會
    嘉義榮民醫院鑑定結果認：綜合被告個人發展史、家族史、
    學校史、工作史、物質濫用史、疾病過去史、精神疾病史、
    犯罪史、門診鑑定所施測之生理心理功能檢查及精神狀態檢
    查所得之資料判斷，其精神科診斷可能為(一)酒精性精神疾患
    ，(二)酒精依賴，(三)反社會人格特質等，但未能完全排除情感
    性精神病或精神分裂症的可能。其二次之心測認知功能智力
    介於輕度智能障礙程度到邊緣智力水準（總智商六七至七一
    ），行為及情緒受物質影響極大（包括酒精與安非他命）亦
    與其人格特質：易衝突，草率、不細心、不考量後果、缺乏
    計畫、缺乏責任感、易外在歸因，自控力差等有關。就此次
    被告涉案之精神狀態而言，其於心測時可描述案發之經過及
    細節，然與社工師及醫師會談時則表示受酒精影響，記憶片
    段，雖極力解釋當天情形，然否認搶錢的動機，亦仍偶有前
    後不連貫、邏輯性偶不佳之情形。推論當時被告之精神狀態
    雖受酒精之影響，但仍是有意識之行為，故不符合刑法第十
    九條第一項之情形，亦即「其行為時因精神障礙或其他心智
    缺陷，致不能辨識其行為違法或欠缺依其辨識而行為之能力
    」，然應已達到刑法第十九條第二項所定之狀態，亦即「被
    告在行為當時因精神障礙，致其辨識行為違法或依其辨識而
    行為之能力，有顯著降低之情形」，有該院鑑定書附卷可稽
    （見原審卷第一四四至一五○頁），足認被告於為本案行為
    時因精神障礙，致其辨識行為違法或依其辨識而行為之能力
    ，顯著減低，爰依刑法第十九條第二項規定減輕其刑。又起
    訴書之犯罪事實欄雖未記載被告對證人乙○○恫稱：「要給
    你死」等語之事實，但起訴事實已記載被告甲○○持刀自後
    追擊乙○○，顯係對乙○○有恐嚇危害生命安全之事實，為
    起訴效力所及，應併予審究。
五、原審予以論罪科刑，並對被告甲○○依「攜帶兇器搶奪他人
    之動產，因防護贓物，而當場施以脅迫，處有期徒刑肆年。
    並應於刑之執行完畢或赦免後，令入相當處所，施以監護伍
    年」，固非無見。惟查：本件被告甲○○係見乙○○正自上
    衣口袋中取出紙鈔欲清點時，乘其不備徒手搶奪乙○○手中
    一千元紙鈔一紙，甲○○得手後欲離去之際，乙○○隨即伸
    手取回甲○○抓在手中之紙鈔，甲○○見一千元為乙○○取
    回，乃另行起意，基於恐嚇危害安全之犯意，隨手拾起乙○
    ○攤位上乙○○所有之尖刀一把，自後步行追趕乙○○，並
    對乙○○恫稱：「要給你死」等語恐嚇乙○○生命之事，至
    使乙○○心生畏懼，因此該一千元由乙○○取回後，被告甲
    ○○始另行起意持刀追趕恐嚇被告甲○○，此部分係恐嚇危
    害安全行為，並非公訴人所指之脫免逮捕或原審所認之防護
    贓物行為，因此原審認乙○○當時係防護贓物行為，認係準
    強盜犯行，顯有未洽。被告上訴意旨猶執前詞，否認犯罪，
    雖不足採，及檢察官上訴意旨認被告為本件犯行之前固曾飲
    酒，然被告向有飲酒慣習，飲酒後甚有吵鬧、尋釁及破壞神
    像之舉，並於事後感到懊悔，足見被告對於飲酒後難以控制
    本身行為，且可能造成對他人之困擾甚或危害等情，知之甚
    詳，卻仍於案發前於檳榔攤飲用啤酒，是本件被告行為時辨
    識能力之降低，顯係被告故意或過失行為所招致云云；但本
    件被告甲○○經送請鑑定結果已達到刑法第十九條第二項所
    定之狀態，亦即「被告在行為當時因精神障礙，致其辨識行
    為違法或依其辨識而行為之能力，有顯著降低之情形」，有
    該院鑑定書附卷可稽（見原審卷第一四四至一五○頁），足
    認被告於為本案行為時因精神障礙，致其辨識行為違法或依
    其辨識而行為之能力，顯著減低，是檢察官之上訴，本院亦
    認無理由，惟原判決既有上開可議之處，自應由本院將原判
    決撤銷改判。爰審酌被告係國中肄業之智識程度，搶得財物
    價值僅一千元，又已由被害人乙○○即時取回，而本件犯行
    係因精神障礙，致其辨識行為違法或依其辨識而行為之能力
    ，有顯著減低之情形下所為，惟犯後猶未坦承犯行等一切情
    狀，量處如主文第二項所示之刑，並依法定其應執行刑，以
    資懲儆。起訴書雖就被告犯行具體求刑為有期徒刑七年，然
    本院斟酌其具體犯罪情節及上述各情，認求刑部分尚屬過重
    ，爰於上開求刑範圍內，予以斟酌，而認應處以主文所示之
    刑度為妥適，併此敘明。本院復參酌被告本案行為情狀及上
    開嘉義榮民醫院鑑定書所載：被告長期酗酒、行為衝動、多
    次失控、暴力及犯罪前科，缺乏病識感，未能規則服藥控制
    ，甚至目前仍有報復的想法，而有極高的再犯可能性，建議
    被告服刑期滿後，施予精神科病房之監護處分，為期至少一
    年以上，加強被告情緒控制，並予以藥物治療，控制其因物
    質引起之相關精神疾患，與失控的違法行為等情，故為被告
    之利益及避免對社會治安再次造成影響，實有於刑之執行後
    施以監護治療之必要，爰依刑法第八十七條第二項前段、第
    三項之規定，併諭知其於刑之執行完畢或赦免後，令入相當
    處所，施以監護三年，以收個人治療及社會防衛之效。又扣
    案之尖刀一把，固係被告供本案犯罪所用之物，惟證人乙○
    ○於原審證稱：該把尖刀係其所有等語（見原審卷第一○三
    頁），即非被告所有，且非屬義務沒收之物，爰不為沒收之
    諭知，附此敘明。
據上論結，應依刑事訴訟法第三百六十九條第一項前段、第三百
六十四條、第二百九十九條第一項前段、第三百條，刑法第三百
二十五條、第三百零五條、第五十一條第五款、第十九條第二項
、第八十七條第二項前段、第三項，刑法施行法第一條之一第一
項、第二項前段，判決如主文。
本案經檢察官李傳來到庭執行職務。
中    華    民    國    99    年    7     月    13    日
                  刑事第七庭    審判長法  官  李文福
                                      法  官  陳顯榮
                                      法  官  顏基典
以上正本證明與原本無異。
恐嚇危害安全部分被告不得上訴。
其餘如不服本判決應於收受送達後10日內向本院提出上訴書狀，
其未敘述上訴理由者，並得於提起上訴後10日內向本院補提理由
書（均須按他造當事人之人數附繕本）「切勿逕送上級法院」。
                                      書記官  呂嘉文
中    華    民    國    99    年    7     月    13    日
【附錄】本判決論罪科刑法條：
中華民國刑法第325條：
（普通搶奪罪）
意圖為自己或第三人不法之所有，而搶奪他人之動產者，處 6
月以上 5 年以下有期徒刑。
因而致人於死者，處無期徒刑或 7 年以上有期徒刑，致重傷者
，處 3 年以上 10 年以下有期徒刑。
第 1 項之未遂犯罰之。
中華民國刑法第305條：
（恐嚇危害安全罪）
以加害生命、身體、自由、名譽、財產之事，恐嚇他人致生危害
於安全者，處 2 年以下有期徒刑、拘役或 3 百元以下罰金。

司法院資訊處製作；財團法人民間司法改革基金會備份。
